臺灣高等法院民事判決　　　　　　　　 95年度重上字第447號
上　訴　人　戊○○
訴訟代理人　劉錦隆律師
複　代理人　楊仲傑律師
被　上訴人　庚○○
訴訟代理人　林美倫律師
　　　　　　陳勵新律師
　　　　　　陳豪杉律師
上列當事人間請求侵權行為損害賠償事件，上訴人對於中華民國
95年5月19日臺灣臺北地方法院94年度重訴字第939號第一審判決
提起上訴，經本院於96年10月2日言詞辯論終結，判決如下：
    主  文
原判決主文第一項關於命上訴人給付部分及該部分假執行之宣告
，暨命上訴人負擔訴訟費用之裁判均廢棄。
上開廢棄部分，被上訴人在第一審之訴及假執行之聲請均駁回。
第一審命上訴人負擔訴訟費用部分及第二審訴訟費用由被上訴人
負擔。
    事實及理由
一、關於程序方面：
  (一)原判決關於不利於上訴人之判決有：(1)上訴人應給付如原判
    決附表一所示金額及法定遲延利息，(2)上訴人應將如原判決
    附表二所示之所有權移轉登記塗銷。經上訴人提起上訴後，
    被上訴人就上開塗銷所有權移轉登記部分之請求撤回起訴，
    而上訴人亦同意被上訴人撤回此部分之起訴（見本院卷第16
    1頁），是被上訴人對於上訴人所為此部分之請求已發生撤
    回起訴之效力，合先敘明。
  (二)按債權人以各連帶債務人為共同被告提起給付之訴，連帶債
    務人中之一人提起上訴，須非基於個人關係之抗辯，且經法
    院認為有理由者，其上訴效力始及於其他連帶債務人（最高
    法院41年台抗字第10號判例意旨參照）。查本件被上訴人就
    原判決附表一編號4號所示請求部分，係以上訴人及原審共
    同被告辛○○、丁○○、乙○○為連帶債務人，另就原判決
    附表一編號7號所示請求部分，係以上訴人及辛○○、乙○
    ○為連帶債務人，經原審就此部分為被上訴人勝訴之判決後
    ，僅上訴人提起合法之上訴，惟本院認上訴人係基於其個人
    關係之抗辯為有理由(詳如後述)，依上開說明，上訴人所為
    上訴之效力不及於辛○○、丁○○、乙○○。
二、被上訴人主張：其於民國（下同）77年間與訴外人黃文明等
    人簽訂土地買賣契約，由被上訴人向黃文明等人買受坐落新
    竹縣芎林鄉○○○段14-9地號等土地（各該土地地號、原所
    有權人及簽約日期均詳如原判決附表三所載），並委任辛○
    ○辦理上開土地所有權移轉登記，另授權被上訴人之子楊台
    生與辛○○聯繫後續事宜，及將辦理上開土地所有權移轉登
    記之相關文件交由辛○○保管。詎辛○○未經被上訴人之同
    意，於81年12月7日將上開土地所有權移轉登記相關文件交
    由訴外人薛嘉峰保管，復於82年3月21日與薛嘉峰簽訂承買
    協議書，同意由薛嘉峰持所保管之上開文件辦理土地所有權
    移轉登記，辛○○並介紹從事土地登記相關業務之原審共同
    被告甲○○與薛嘉峰認識，俾薛嘉峰辦理上開土地所有權移
    轉登記事項。嗣於82年7月間至同年10月間，葉銘向甲○
    ○佯稱某公司財團購買上開土地後，擬以具有自耕農身分之
    人頭名義辦理過戶及抵押貸款，而委任甲○○辦理土地所有
    權移轉登記。葉銘復帶同薛嘉峰向居住在新竹縣湖口鄉之
    上訴人、陳在中、陳在富（已死亡）三兄弟商借名義充作土
    地所有權移轉登記之人頭，由甲○○將如原判決附表三編號
    1、2、4、5、6、11號所示土地分別以買賣為原因登記為上
    訴人、陳在中及陳在富所有（詳如原判決附表三「第一位受
    讓人」欄所載）。嗣葉銘、薛嘉峰擬以登記於上訴人、陳
    在中、陳在富名下之上開土地向金融機構辦理抵押貸款，遭
    上訴人等3人拒絕，葉銘、薛嘉峰乃委請甲○○覓得允諾
    充當過戶及辦理抵押貸款人頭之乙○○、丁○○，由甲○○
    將上開登記於上訴人、陳在中、陳在富名下之土地移轉登記
    予乙○○、丁○○（詳如原判決附表三「第二位受讓人」欄
    所載），葉銘及薛嘉峰復指示甲○○將如原判決附表四編
    號1、2、3、5、6、7、20、21、22、23號所示土地向新竹縣
    芎林鄉農會（下稱芎林鄉農會）辦理抵押貸款，致被上訴人
    受有損害，爰依據侵權行為之法則，請求上訴人與辛○○、
    丁○○、乙○○、甲○○連帶賠償新台幣（下同）240萬元
    ；另與辛○○、乙○○連帶賠償180萬元，並均加付法定遲
    延利息等語（見原審卷(一)第223、226、227頁）。原審就此
    部分為被上訴人勝訴之判決，判命上訴人應與辛○○、丁○
    ○、乙○○連帶賠償被上訴人970萬元，另與辛○○、乙○
    ○連帶賠償被上訴人180萬元，及均自94年8月12日起至清償
    日止，按年息5%計算之利息。被上訴人對於上訴人之上訴則
    聲明駁回上訴。（被上訴人對於原審共同被告陳在中之請求
    部分，經原審為被上訴人敗訴之判決後，未據被上訴人提起
    上訴；又被上訴人對於甲○○之請求部分，經原審為甲○○
    敗訴之判決，甲○○提起上訴後在本院與被上訴人達成訴訟
    上和解－見本院卷第135頁；又被上訴人對於辛○○、乙○
    ○、丁○○及原審共同被告己○○、丙○○之請求部分，經
    原審為彼等敗訴之判決，彼等雖提起上訴，然未依法繳納裁
    判費，業經本院另以裁定駁回其上訴－見本院卷第105頁。
    爰就此部分之主張及陳述不予贅述，附此敘明。）
三、上訴人則以：其係遭辛○○及薛嘉峰之詐騙而同意以自耕農
    身分充當過戶人頭辦理上開土地所有權移轉登記，然上訴人
    於辦理上開過戶登記之初，即已向辛○○等人表明拒絕配合
    將上開登記於上訴人名下之土地向金融機構辦理抵押貸款，
    而辛○○等人嗣後亦將上開土地所有權移轉登記於他人名下
    ，足見上訴人並未參與該土地之抵押貸款行為，故上訴人之
    提供自耕農身分辦理上開土地所有權移轉登記之行為，與被
    上訴人所受損害間，並無因果關係存在，上訴人自不負共同
    侵權行為之連帶賠償責任等語，資為抗辯。原審為上訴人敗
    訴之判決（詳如前述），上訴人不服，提起上訴，並聲明：
    (一)原判決關於不利於上訴人部分（撤回起訴部分除外）廢棄
    。(二)上開廢棄部分，被上訴人在第一審之訴及假執行之聲請
    均駁回。
四、經查被上訴人主張之上開事實，有不動產買賣契約書、切結
    書、買賣農地清冊、土地登記簿、土地登記謄本、買賣所有
    權移轉契約書、承買協議書、保管條、台灣土地銀行竹東分
    行94年9月28日竹東放字第0940000459號函、中國農民銀行
    竹東分行94年9月27日農篤字第943890000153號函及芎林鄉
    農會94年9月28日芎農信字第0940010349號函可稽（見外放
    證物、原法院91年重附民字第72號刑事卷第22至35頁、原審
    卷(一)第64、119、208至210頁、卷(二)第16至37、46至139頁）
    ，復為上訴人所不爭執，均堪信為真實。
五、按因故意或過失，不法侵害他人之權利者，負損害賠償責任
    ，民法第184條第1項前段定有明文。依此規定，侵權行為損
    害賠償之債，須以有損害之發生、有責原因之事實及二者間
    具有相當因果關係為成立要件，故原告所主張損害賠償之債
    ，如不合於此項成立要件者，即難謂有損害賠償請求權存在
    。經查：
  (一)被上訴人主張上訴人應允充當人頭而受如原判決附表三編號
    4、6、11號土地之所有權移轉登記，其中編號11號中之573-
    1地號土地（下稱系爭573-1地號土地）嗣又移轉登記予乙○
    ○，而其中編號4號及編號11號中之43-3、43-6、43-7地號
    土地（下合稱系爭43-3地號等4筆土地）則移轉登記予丁○
    ○，丁○○再將此部分土地移轉登記予乙○○；又乙○○於
    82年10月18日，將系爭573-1地號土地設定最高限額180萬元
    之抵押權予芎林鄉農會，並向芎林鄉農會貸款150萬元；另
    於85年2月1日，將系爭43-3地號等4筆土地設定最高限額240
    萬元之抵押權予芎林鄉農會，並向芎林鄉農會貸款200萬元
    ；嗣被上訴人、乙○○及芎林鄉農會於96年1月29日達成和
    解，乙○○同意將上開5筆土地移轉登記予被上訴人，被上
    訴人則同意代乙○○向芎林鄉農會清償所為抵押貸款合計
    3,525,288元，而芎林鄉農會則同意於被上訴人代為清償完
    畢時塗銷上開抵押權登記等情，有土地登記謄本、芎林鄉農
    會94年9月28日芎農信字第0940010349號函、96年7月18日芎
    農信字第0960010241號函及和解書可證（見原審卷(一)第210
    頁、卷(二)第16至24頁、本院卷第165、166、170頁），均堪
    信為真實。
  (二)依被上訴人於94年7月19日所提刑事上訴理由狀記載：「…
    查被告陳在中、戊○○雖明知無買賣之事實，而充當人頭，
    惟嗣後已向被告辛○○等人表明不願冒名向銀行設定抵押權
    貸款…」（見原審卷(一)第147頁）；又被上訴人於94年8月26
    日在原審所提之準備書狀亦記載：「…嗣辛○○、薛嘉峰擬
    以登記於陳在中、戊○○、陳在富名下之土地向金融機構設
    定抵押權貸款，惟遭其三人拒絕。辛○○、薛嘉峰乃承前使
    公務員登載不實之概括犯意，委請有共同犯意聯絡之甲○○
    找來亦有共同犯意聯絡之乙○○、丁○○允諾充當過戶及設
    定抵押權貸款之人頭，由甲○○於82年9月11日起，陸續將
    上開…土地之所有權分別移轉登記予乙○○、丁○○…」（
    見原審卷(一)第102頁）；又甲○○在原審亦陳稱：「這個案
    件是辛○○、薛嘉峰把土地過在陳在中、戊○○、陳在富名
    下，他們就是把地主家的文件，給我過戶在這三人名下，後
    來這三人不願意去當人頭，就叫我去找人頭，暫時過在我找
    的人頭乙○○、丁○○名下，之後再過到王碧惠的名下，因
    為有這樣的約定，我才會先過戶到我先生 (即乙○○）跟丁
    ○○的名下。貸款的部分是因為薛嘉峰、辛○○告訴我說公
    司要用錢，這個土地要貸款，我想土地是他們的，而且他們
    自己付利息，貸款出來的錢是薛嘉峰拿走的，但是要辦貸款
    是薛嘉峰、辛○○一起來跟我說的，辦貸款的時候，土地是
    過戶在我先生跟丁○○名下的時候」等語（見原審卷(一)第54
    頁）；又依辛○○於91年12月25日書立之陳述書亦記載：「
    …有一夜晚，薛嘉峰在湖口工地，順到陳姊家載我回台北，
    此際薛（嘉峰）談湖口蓋房子事，又論及自耕農身分，因而
    薛（嘉峰）向陳姊商借自耕農乙事。數日後，陳姊將在富、
    在中、在權等之戶籍謄本拿給我轉交薛嘉峰。土地過戶完竣
    ，在中等3人接到稅捐稽徵處通知函略：承受耕地，非繼續
    從事耕作者裁罰情事，在中等人到陳姊家要我轉告薛（嘉峰
    ），不要頻繁傷腦，要求把土地過戶回去…薛（嘉峰）表示
    目前無自耕農身份，尚無法過戶，因而在中等人要求薛（嘉
    峰）與我共同具寫切結，言明有罰款等事時負責理清。在此
    期間，從無要求陳君等人持向金融機構借貸…」（見原審卷
    (一)第94頁）；而依辛○○及薛嘉峰於82年7月19日共同出具
    之切結書亦記載：「立書人辛○○、薛嘉峰今承諾切結予陳
    在益、陳在中、陳在富、戊○○先生，將其坐落新竹縣芎林
    鄉○○○段（詳其稅捐稽徵函載地號）地目林、旱過戶。日
    後如有關地價、田賦及所得稅等等稅捐，立書人負全責理清
    ，並不增予陳君等任何糾葛和稅務，特立此書為憑」（見原
    審卷(一)第181、182、239頁反面頁）。由此足證上訴人初始
    雖同意充當人頭而受如原判決附表三編號4、6、11號土地之
    所有權移轉登記，然事後因不願承擔土地相關稅捐及裁罰之
    困擾及配合辦理土地抵押貸款事宜，而向辛○○等人表明不
    願繼續充當人頭，辛○○等人乃再覓得丁○○及乙○○充當
    人頭而受上開土地之所有權移轉登記，並由乙○○以上開土
    地為擔保向芎林鄉農會辦理抵押貸款，是被上訴人因上開土
    地之抵押債權存在所受之損害，係肇因於乙○○之上開行為
    所致，而非肇因於上訴人同意充當人頭而受上開土地所有權
    移轉登記之行為所致，故上訴人之上開行為與被上訴人所受
    損害間，難認有相當因果關係存在，依前揭說明，被上訴人
    請求上訴人賠償其此部分之損害，自屬無據。
六、綜上所述，被上訴人依據侵權行為之法則，請求上訴人賠償
    其所受之損害，為無理由，應予駁回。原審就此部分所為上
    訴人敗訴之判決，自有未洽，上訴意旨指摘原判決此部分為
    不當，求予廢棄改判，為有理由，應予准許。
七、至兩造其餘之攻擊或防禦方法及未經援用之證據，經本院斟
    酌後，認為均不足以影響本判決之結果，自無逐一詳予論駁
    之必要，併此敘明。
八、據上論結，本件上訴為有理由，依民事訴訟法第450條、第
    78條，判決如主文。
中　　華　　民　　國　　96　　年 　10  　 月　  16　　日
                    民事第四庭
                        審判長法  官  張劍男
                              法  官  陳昆煇
                              法  官  彭昭芬
正本係照原本作成。
如不服本判決，應於收受送達後20日內向本院提出上訴書狀，其
未表明上訴理由者，應於提出上訴後20日內向本院補提理由書狀
（均須按他造當事人之人數附繕本）上訴時應提出委任律師或具
有律師資格之人之委任狀；委任有律師資格者，另應附具律師資
格證書及釋明委任人與受任人有民事訴訟法第466條之1第1項但
書或第2項（詳附註）所定關係之釋明文書影本。
中　　華　　民　　國　　96　　年　　10　　月　　17　　日
　                      　　　書記官  丁華平
附註：
民事訴訟法第466條之1（第1項、第2項）：
對於第二審判決上訴，上訴人應委任律師為訴訟代理人。但上訴
人或其他法定代理人具有律師資格者，不在此限。
上訴人之配偶、三親等內之血親、二親等內之姻親，或上訴人為
法人、中央或地方機關時，其所屬專任人員具有律師資格並經法
院認為適當者，亦得為第三審訴訟代理人。
